【裁判字號】    98,重訴,95
【裁判日期】    981130
【裁判案由】    返還不當得利
【裁判全文】
臺灣臺北地方法院民事判決              98年度重訴字第95號
原      告  李明宗即祭祀公業李德茂管理人
即反訴被告
            李春萬即祭祀公業李德茂管理人
            李圳即祭祀公業李德茂管理人
上三人共同
訴訟代理人  郭令立律師
被      告  甲○○
即反訴原告            樓
訴訟代理人  陳正磊律師
上列當事人間返還不當得利事件，本院於民國98年10月9日言詞
辯論終結，判決如下：
    主  文
被告應給付原告新臺幣肆拾參萬柒仟柒佰陸拾陸元，及自民國九
十七年十二月十一日起至清償日止，按年息百分之五計算之利息
。
被告應自民國九十七年十一月十七日起，至遷離臺北市○○區○
○段三小段四三六之四地號土地或取得上開土地使用權源之日止
，按月給付原告新臺幣柒萬貳仟玖佰陸拾壹元。
原告其餘之訴及假執行之聲請均駁回。
訴訟費用五分之三由被告負擔，餘由原告負擔。
本判決於原告以新臺幣壹拾肆萬伍仟玖佰貳拾貳元為被告預供擔
保，得假執行。但被告如於假執行程序實施前以新臺幣肆拾參萬
柒仟柒佰陸拾陸元為原告預供擔保，得免為假執行。
反訴原告之訴駁回。
反訴訴訟費用由反訴原告負擔。
    事實及理由
甲、程序部分：
  (一)按請求之基礎事實同一或不甚妨礙被告之防禦及訴訟之終結
    者，縱於訴狀送達後，原告仍得將原訴變更或追加他訴，無
    須得被告同意，民事訴訟法第255條第1項第2、7款分別定有
    明文。而所謂請求之基礎事實同一，係指變更或追加之訴與
    原訴之主要爭點有其共同性，各請求利益之主張在社會生活
    上可認為同一或關連，而就原請求之訴訟及證據資料，於審
    理繼續進行在相當程度範圍內具有同一性或一體性，得期待
    於後請求之審理予以利用，俾先後兩請求在同一程序得加以
    解決，避免重複審理，進而為統一解決紛爭，且無害於他造
    當事人程序權之保障，俾符訴訟經濟者稱之。判斷是否合於
    本款之請求之基礎事實同一，應考慮被告之防禦權是否受到
    不利益及在訴訟之過程，准予為訴之變更、追加後，原來已
    經進行過之訴訟資料與証據資料，有無繼續使用之可能性及
    價值等情。又被告於訴之變更追加無異議，而為本案之言詞
    辯論者，視為同意變更或追加，亦為民事訴訟法第255條第2
    項所明定。查原告起訴時原聲明：1.被告應給付原告新臺幣
    （下同）729,606元，及自起訴狀繕本送達翌日起至清償日
    止，按年息百分之5計算之利息。2.被告應自民國97年11月
    17 日起，至被告遷離臺北市○○區○○段3小段436之4地號
    土地之日，或被告取得上開土地使用權源之日止，按月給付
    原告122,601元。嗣於訴狀送達後，原告又於本院98年10月9
    日言詞辯論期日中以言詞為訴之追加，增列訴之聲明第3項
    為：
    被告應自97年11月17日起至被告遷離臺北市○○區○○路6
    段18號1樓房屋之日止，按月給付原告16,168元。經核，原
    告前揭所為訴之追加之基礎事實同一，對於被告之防禦及訴
    訟之終結亦無重大之不利益，雖被告表示不同意，但揆諸前
    條法條規定及說明，自應准許原告前揭所為訴之追加。
  (二)次按被告於言詞辯論終結前，得在本訴繫屬之法院，對於原
    告及就訴訟標的必須合一確定之人提起反訴；反訴之標的，
    如專屬他法院管轄，或與本訴之標的及其防禦方法不相牽連
    者，不得提起，民事訴訟法第259條、第260條第1項亦定有
    明文。而所謂反訴之標的與本訴之標的及其防禦方法有牽連
    關係者，乃指反訴標的之法律關係與本訴標的之法律關係兩
    者之間，或反訴標的之法律關係與本訴被告作為防禦方法所
    主張之法律關係兩者之間，有牽連關係而言。即舉凡本訴標
    的之法律關係或作為防禦方法所主張之法律關係，與反訴標
    的之法律關係同一，或當事人雙方所主張之權利，由同一法
    律關係發生，或本訴標的之法律關係發生之原因，與反訴標
    的之法律關係發生之原因，其主要部分相同，均可認兩者間
    有牽連關係。經查，反訴原告於言詞辯論終結前，即98 年1
    月10日以民事反訴狀請求原告即反訴被告應將反訴原告所有
    臺北市○○路○段18號1樓房屋持分萬分之3975使用反訴被告
    所有之永春段3小段436之4地號建地面積836平方公尺之應有
    部分百萬分之22578，辦理基地所有權持分移轉登記與反訴
    原告房屋持分之前手房屋所有權人張素縝取得該基地持分百
    萬分之8520、李育姿取得該基地持分百萬分之4260、李林綿
    取得該基地持分百萬分之2130、李榮宗取得該基地持分百萬
    分之7668。經核與原告於本件訴訟所為攻擊、防禦方法相牽
    連，其提起反訴合於民事訴訟法第259條、第260條第1項之
    規定，應予准許。
乙、實體部分：
壹、本訴部分：
一、原告起訴主張：
  (一)原告為臺北市○○區○○段3小段436-4地號土地（以下簡稱
    「系爭土地」）之所有權人，持分萬分之1130，而臺北市○
    ○區○○段3小段2281建號建物（門牌號碼：臺北市○○路○
    段18號1樓房屋，以下簡稱「上開建物」）則坐落於系爭土
    地上。查被告並未取得系爭土地之所有權或使用權源，竟自
    97年5月15日起占有使用系爭土地及上開建物，並開設「越
    南東家羊肉爐」作為營業使用，棄土地所有人之權利於不顧
    。爰依不當得利之法律關係及土地法第105條準用同法第97
    條之規定，以被告占用系爭土地面積47.234平方公尺（836
    ＊1130/10000/2=47.234），及系爭土地公告現值為308,935
    元，參酌被告使用系爭土地作營業使用之情形，按年息百分
    之10計算，被告每月獲得相當於租金之不當得利為121, 601
    元（47.234＊308935＊10﹪/12＝121601）。而被告自97年5
    月15日起占有系爭土地至起訴時之97年11月17日止，已獲得
    6 個月相當於租金之不當得利（121601＊6＝729606），自
    得先行請求。另為慮及被告將來並無給付相當於租金之不當
    得利之意，有預為請求之必要，故請求自起訴時即97年11月
    17 日起至被告返還系爭土地或取得使用權源之日止，按月
    給付121,601元。又上開房屋占有系爭土地之持分為萬分之
    506，故上開房屋占有系爭土地之價值為13,068,444元（836
    ＊506
     /10000＊308935＝00000000）。而上開房屋於98年6月6日
    經本院民事執行處拍賣，以萬分之3000之持分底價為1,900,
    00 0元計算，上開房屋總值為6,333,333元。則被告無權占
    用上開房屋之不當得利以房地價值年息百分之10計算，每月
    獲得相當於租金之不當得利為16,168元（ (00000000+00000
    00)＊10﹪/12＝161681），被告亦應就此無權佔用上開房屋
    部分，按月給付16,168元。
  (二)被告固辯稱系爭土地及上開房屋為祭祀公業李德茂於75年8
    月3日分配予李旺之房地，被告向李旺派下子孫購買上開房
    屋，僅土地部分尚未移轉所有權，但原告已無實質所有權，
    被告占有使用系爭土地及上開房屋並未受有損害，不構成不
    當得利云云。然系爭土地迄今仍為原告所有，被告占有使用
    系爭土地，原告自然受有損害。李旺派下子孫雖可獲配部分
    土地，但李旺至今仍未取得系爭土地所有權，請求權時效亦
    已消滅，李旺亦積欠原告甚多地價稅，也未提出土地增值稅
    ，李旺派下子孫能否移轉所有權已然存疑。系爭土地歷年來
    均由原告繳納地價稅，雖公業於75年8月決議分配七大房房
    地，但李旺房部分則由該房決議暫行凍結，被告指公業怠於
    過戶，有存證信函可證，顯非事實。公業財產原則上是公同
    共有，除非該房全體派下員協議，公業才會直接移轉於派下
    員分別共有，李旺房派下李籯輝於97年11月2日祭祀公業管
    理委員會會議中表示，李淑枝非公業派下員，公業辦理土地
    過戶給李旺房時切莫分給她」、「對於東家羊肉爐使用信義
    路6段18號營業，而致使公業及李旺房派下蒙受利益損失，
    應本血緣一致對外，如要過戶土地應徵得李旺房派下員同意
    」，於97年11月5日又以書面表示「李寬去世以後，沒有派
    下員可以繼承，所以在土地方面，陳錫祺等是外人，他們沒
    有繼承的權利，因為這是祭祀公業的繼承，而非一般家庭父
    母的繼承」，足見李旺房內仍有甚多紛爭，李旺房全體派下
    員就系爭土地及上開房屋如何處置並未達成協議，被告僅與
    其中部分派下員購買系爭土地的持分，於法不符。況被告主
    張已購買系爭土地或上開房屋持分之人中，其中李淑枝並非
    派下員，陳錫明、陳錫元、陳錫祺、陳錫欽等四人並非李姓
    ，亦非派下，能否主張分配系爭公業土地，實有疑義。雖被
    告提出張素貞、李彭碧霞、陳錫元、陳錫明、陳錫祺、李籯
    輝、李榮華、李德欽、李榮宗、李淑枝、李青桔、李育姿等
    人之買賣契約，但原告否認買賣契約影本之證據力，另李林
    棉、陳錫欽並未簽約出賣，陳錫元、陳錫明亦僅出售上開房
    屋並未出售系爭土地，該房屋應有部分10分之1亦遭第三人
    吳石登扣押，可見並非李旺派下員全體均同意出售。又系爭
    土地之地價稅獲增值稅均由原告繳納，此與土地過戶間具有
    不可分離之對待給付關係，原告自得主張同時履行。故被告
    無法律上權源占有系爭土地，致原告受有損害，依法自應返
    還相當租金之不當得利於原告等語。
  (三)並聲明：
  1.被告應給付原告729,606元，及自起訴狀繕本送達翌日起至
    清償日止，按年息百分之5計算之利息。
  2.被告應自97年11月17日起，至被告遷離臺北市○○區○○段
    3小段436之4地號土地之日，或被告取得上開土地使用權源
    之日止，按月給付原告122,601元。
  3.被告應自97年11月17日起至被告遷離臺北市○○區○○路6
    段18號1樓房屋之日止，按月給付原告16,168元。
  4.原告願供擔保，請准宣告假執行。
  5.訴訟費用由被告負擔。
二、被告則抗辯：
  (一)系爭土地上有房屋29棟，上開房屋為其中之一棟，使用基地
    持分為萬分之568，持分面積47.48平方公尺（14.36坪），
    96年度申報地價每平方公尺89,418元，持分面積申報地價為
    4,245,566元，年息百分之10為424,556元，月息35,379元。
  (二)系爭土地及上開房屋本為祭祀公業所有，屬於派下七大房平
    均共有，公業將合建抽取之房屋及使用公業土地持分，執行
    共有物分割將各房持分7分之1化為個體，分配與派下七大房
    ，上開房屋及系爭土地持分分配與二房李旺派下員全體取得
    ，分配日為75年8月3日，故自該日李旺派下員全體取得上開
    房屋及系爭土地持分之所有權。該房派下員全體即房地所有
    權人為李四海、李寬（繼承人陳錫明、陳錫元、陳錫祺、陳
    錫欽)、李贏洲、李榮華、李贏輝、李榮宗、李仍鴻、李青
    桔、李林綿、張素縝等人，因此系爭土地因分割而歸李四海
    、李寬（繼承人陳錫明、陳錫元、陳錫祺、陳錫欽）、李贏
    洲、李榮華、李贏輝、李榮宗、李仍鴻、李青桔、李林綿、
    張素縝所有，公業應將基地過戶該繼承人所有。事實上公業
    在75年8月3日分配時應過戶而不過戶，公業並未因其不過戶
    而受有不當得利之損害，該房派下員使用上開房屋及系爭土
    地，理所當然，並未受有不當得利。
  (三)今被告已向該房派下員購買上開房屋及系爭土地，其中已簽
    約者為張素縝、李育姿、李彭碧霞（李林綿之受贈人）、李
    榮宗，其餘未簽約部分，也已談妥相同買賣條件，僅該未簽
    約部分，同意被告先行使用，待公業過戶土地後，一次辦理
    簽約及過戶。原告雖然係登記名義人，但已無實際所有權，
    就系爭房屋使用系爭土地，並未受有任何損害，亦未損失任
    何利益，其向被告請求不當得利並不正當等語資為抗辯。
  (四)並聲明：
  1.原告之訴及假執行之聲請均駁回。
  2.被告如受不利之判決願供現金擔保請免假執行。
三、兩造不爭執之事項：
  1.上開房屋目前為被告占有，開設「越南東家羊肉」作營業使
    用，被告持有萬分之3975之所有權。
  2.上開房屋坐落於系爭土地，原告持有系爭土地萬分之1130之
    所有權。
  3.上開房屋係原告祭祀公業李德茂與建商合建所分得，分配予
    派下七大房，上開房屋及系爭土地原分配予二房李旺派下員
    全體取得。
  4.二房李旺派下員包括：李寬、李籯洲、李榮華、李籯輝、李
    榮宗、李仍鴻、李青桔、李林綿、張素縝。
四、原告主張其為系爭土地及上開房屋之登記所有權人，系爭房
    地現為被告無權占有使用中，爰依不當得利之法律關係，訴
    請被告返還不當得利等語，為被告所否認，並抗辯稱其已與
    系爭土地及上開房屋應分配之派下員簽訂買賣契約，並非無
    法律上之原因占有使用系爭土地及上開房屋，原告亦未因此
    受有損害等語。是本件之爭點厥為(一)被告占用上開房屋使用
    ，但並無系爭土地之所有權，是否因此獲得不當得利？(二)原
    告是否因上開房屋占有其所有之系爭土地而受有損害？
    茲分述如下：
  (一)被告占用上開房屋使用，但並無系爭土地之所有權，是否因
    此獲得不當得利？
    查上開建物所有權人目前登記為李四海、陳錫明、陳錫元、
    陳錫祺、陳錫欽、李榮華、李籯輝、李青桔、李德欽、被告
    及楊蕎榕，此有建物登記謄本1件存卷供參。被告既為上開
    建物之所有權人（持分萬分之3975），其本於所有權人之身
    分占有使用上開房屋，並無不當得利之處，且原告亦非系爭
    房屋之所有權人，則原告主張被告無權占有上開房屋，獲有
    不當得利云云，尚非可採。
  (二)原告是否因上開房屋占有其所有之系爭土地而受有損害？
  1.原告為系爭土地之所有權人（持分萬分之1130），此有土地
    登記謄本1件存卷供參。則被告占有使用之上開房屋座落於
    系爭土地上，是否獲有不當得利，端看其是否具有占有使用
    權源。查系爭土地部分原應分配予公業二房李旺，而二房派
    下員包括李寬、李籯洲、李榮華、李籯輝、李榮宗、李仍鴻
    、李青桔、李林綿、張素縝，此為兩造所不爭執。被告固抗
    辯已與陳錫元、陳錫明、陳錫祺、李籯輝、李榮華、李德欽
    、張素縝、李育姿（繼承李仍鴻）、李彭碧霞（李林綿之受
    贈人）、李榮宗、李淑枝、李青桔簽訂系爭土地持分之買賣
    契約，並提出不動產買賣契約書10件為證，另經證人乙○○
    ○於本院審理中證述在卷。然系爭土地既為祭祀公業所有，
    自屬公同共有關係，於尚未分割前，其處分應得全體派下員
    之同意而為之。被告現僅與陳錫元、陳錫明、陳錫祺、李籯
    輝、李榮華、李德欽、張素縝、李育姿（繼承李仍鴻）、李
    彭碧霞（李林綿之受贈人）、李榮宗、李淑枝、李青桔簽訂
    系爭土地不動產買賣契約，但就其餘派下員部分，並未舉證
    已獲得其等同意處分系爭土地，此由李籯輝於97年11月2日
    祭祀公業管理委員會97年第3次臨時會會議紀錄記載：「李
    淑枝非公業派下員，公業辦理土地過戶給李旺房時切莫分給
    她」、「對於東家羊肉爐使用信義路6段18號營業，而致使
    公業及李旺房派下蒙受利益損失，應本血緣一致對外，如要
    過戶土地應徵得李旺房派下員同意」可知，李旺房派下員就
    上開房屋及系爭土地之處分，仍有異議，換言之被告並未非
    完全獲得派下員全體之同意，其與個別派下員之買賣契約尚
    不足以使其獲得占有使用系爭土地之權利，仍屬無法律上之
    原因占有使用系爭土地，又被告占有使用上開房屋及系爭土
    地，已妨害原告利用系爭土地，因而受有損害。則原告本於
    所有權人之身分主張被告就占有系爭土地部分獲得不當得利
    ，並非無據。
  2.按無法律上之原因而受利益，致他人受損害者，應返還其利
    益，民法第179條前段定有明文。查原告主張被告自97年5月
    15日起無權占有系爭土地，依社會之通常觀念，可能獲得相
    當於租金之利益，並致原告受有損害，原告自得依民法第17
    9條前段規定，請求被告返還占用系爭土地相當於租金之不
    當得利（最高法院61年臺上字第1695號判例意旨參照）。茲
    就原告得請求被告給付相當於租金之不當得利金額計算如下
    ：按城市地方租用房屋之租金，以不超過土地及建物申報總
    價額年息百分之10為限，土地法第97條第1項定有明文；而
    土地法第97條所謂土地價額係指法定地價即土地所有人依該
    法規定所申報之地價，在公有土地係以公告地價為申報地價
    ，建築物價額則指該管市、縣地政機關估定之價額，此觀土
    地法第148條、土地法施行法第25條、平均地權條例施行細
    則第21條之規定自明。查上開建物位於臺北市信義區精華地
    帶，臨近臺北市政府等政府機關、金融機構及學校，交通及
    生活機能尚佳，並作為羊肉爐之營業使用等情，有現場照片
    、電子地圖在卷可參。是本院審酌系爭土地、上開房屋之坐
    落位置、繁榮程度、經濟用途等因素，認原告請求相當於租
    金之不當得利，應以土地及建物申報總價額年息6%計算，較
    為允當，原告認系爭土地公告現值年息10%計算，尚嫌過高
    。再查，系爭土地於97年1月之公告現值為每平方公尺308,9
    35元，有土地登記第二類謄本1件在卷可參。準此，原告請
    求被告給付自97年5月15日起至97年11月15日止占有期間6個
    月相當於租金之不當得利金額為437766元（計算式：836
    ＊11 3 0/10000/2=47.234，47.234＊308935＊6﹪/12＝
      72961，72961＊6＝437766，元以下四捨五入）為有理由
      。另原告提起將來之請求，請求被告自97年11月17日起至
      返還土地之日止，每月應返還之不當得利數額為72,961元
      ，亦有理由。
五、綜上所述，本件原告係本於系爭土所有權人之地位，請求被
    告返還土地部分相當於租金之不當得利，要屬有據。從而，
    原告請求被告給付437,766元，及自起訴狀繕本送達翌日即
    97 年12月11日起至清償日止，按年息5%計算之利息；及自
    97年11月17日起，至返還土地或取得土地使用權源之日止，
    按月給付72,961元，為有理由，應予准許，逾此部分之請求
    則無理由，應予駁回。
貳、反訴部分：
一、反訴原告起訴主張：
  (一)反訴被告將系爭土地及上開房屋持分分配與派下員李旺之派
    下員李榮宗、李張否、李仍鴻、李林綿等4人，依序由張素
    縝繼承取得李張否、李育姿繼承取得李仍鴻、李彭碧霞受贈
    李林綿，而由李榮宗、張素縝、李育姿、李彭碧霞將房屋持
    分及基地出賣予反訴原告。今房屋持分已經過戶，基地部分
    為反訴被告所有，反訴被告執行公業房地之分配，為共有物
    分割性質，反訴被告應履行分割共有物，分配其基地持分與
    派下員，惟反訴被告迄今未將基地持分過戶予房地持分應受
    分配人，以致應受分配人未能將基地過戶予反訴原告，反訴
    原告因此代位原受配人李榮宗、張素縝、李育姿、李林棉請
    求反訴被告將系爭土地持分過戶予反訴原告等語。
  (二)為此聲明：
  1.反訴被告應將反訴原告所有臺北市○○路○段18號1樓房屋持
    分萬分之3975使用反訴被告所有之永春段3小段436之4地號
    建地面積836平方公尺之應有部分百萬分之22578，辦理基地
    所有權持分移轉登記予反訴原告房屋持分之前手房屋所有權
    人張素縝取得該基地持分百萬分之8520、李育姿取得該基地
    持分百萬分之4260、李林棉取得該基地持分百萬分之2130、
    李榮宗取得該基地持分百萬分之7668。
  2.反訴費用由反訴被告負擔。
二、反訴被告抗辯則以：
  (一)系爭土地為公業派下員公同共有，其處分應得公同共有人全
    體之同意，反訴原告如欲過戶分配，亦應由李旺派下房全體
    向公業為請求方符合祭祀公業之精神。79年3月12日簽訂之
    協議書雖然曾經提及土地，但李旺房考慮土地增值稅之問題
    ，根本無意移轉，故迄今20年仍未見李旺房要求土地解凍移
    轉，且李旺房派下請求權亦已罹於時效，反訴原告請求代位
    部分派下員移轉所有權，要非有據。況系爭土地為祭祀公業
    ，派下人數眾多，如貿然僅就部分持分移轉，徒增土地處理
    之困擾，原告請求事實上亦不合宜等語。
  (二)為此聲明：
    1.反訴原告之訴駁回。
    2.反訴費用由反訴原告負擔。
三、本件兩造不爭執之事實：
    同上開不爭執事項所載。
四、反訴原告主張其與系爭土地部分派下員李榮宗、張素縝、李
    育姿、李林綿簽訂買賣契約，自得代位上開派下員請求原告
    辦理土地所有權移轉登記，被告則以前詞置辯。是本件反訴
    部分之爭點在於反訴原告得否代位請求反訴被告將反訴被告
    分配予二房李旺派下之系爭土地應有部分，移轉予張素縝百
    萬分之8520、李育姿百萬分之4260、李林綿取得百萬分之21
    30、李榮宗百萬分之7668？茲敘述如下：
    查系爭土地既為原告派下員公同共有，其處分自應得派下員
    全體之同意。縱公業派下員於79年3月12日簽有協議書，就
    系爭土地及上開房屋有分配之協議，然該協議應為派下員內
    部之協議，於未辦理分割登記前，其處分仍應得派下員全體
    之同意。反訴原告僅與部分派下員李榮宗、張素縝、李育姿
    、李林綿簽訂買賣契約，並未得全體派下員之同意，自不能
    僅就上開應有部分代位請求移轉所有權，反訴原告之請求，
    自屬無據。至於反訴被告主張時效抗辯部分，因本院認反訴
    原告不得請求移轉所有權登記，已無庸審酌，附此敘明。從
    而反訴原告請求反訴被告應將反訴原告所有上開房屋持分萬
    分之3975使用反訴被告所有之系爭土地面積83 6平方公尺之
    應有部分百萬分之22578，辦理基地所有權持分移轉登記予
    反訴原告房屋持分之前手房屋所有權人張素縝取得該基地持
    分百萬分之8520、李育姿取得該基地持分百萬分之4260、李
    林綿取得該基地持分百萬分之2130、李榮宗取得該基地持分
    百萬分之7668，為無理由，應予駁回。
、假執行部分：
    本訴方面，兩造均陳明願供擔保，以代釋明，聲請宣告假執
    行或免為假執行，經核均與法律規定相符，爰分別酌定相當
    之擔保金額予以准許。
肆、本件判決之基礎已臻明確，兩造其餘之攻擊防禦方法及舉證
    ，核與判決無影響，毋庸一一論列，併此敘明。
伍、據上論結，本件原告之訴為有理由，反訴原告之反訴無理由
    ，依民事訴訟法第78條、第392條，判決如主文。
中    華    民    國    98    年    11    月    30    日
                  民事第二庭    法  官  郭顏毓
以上正本係照原本作成。
如對本判決上訴，須於判決送達後20日內向本院提出上訴狀
中    華    民    國    98    年    12    月    1     日
                                書記官  林政彬

司法院資訊處製作；財團法人民間司法改革基金會備份。
